臺灣板橋地方法院交通事件裁定　　　 100年度交聲字第2328號
原處分機關　交通部公路總局臺北區監理所板橋監理站
受處分人即
異　議　人　顏子登
上列受處分人即異議人因不服交通部公路總局臺北區監理板橋監
理站所於民國100 年7 月1 日所為板監裁字第裁41-C00000000號
違反道路交通管理事件裁決書所為處分，經聲明異議，本院裁定
如下：
    主  文
原處分撤銷。
顏子登不罰。
    理  由
一、原處分意旨略以：異議人即受處分人顏子登於民國100 年4
    月27日20時35分許，騎乘車牌號碼168-HSG 號普通重型機車
    行經新北市汐止區○○○路○ 段，因「車頭燈變更HID 燈」
    之違規行為，經新北市政府警察局交通大隊汐止分隊員警逕
    行舉發，爰依道路交通管理處罰條例第18條第1 項，處罰鍰
    新臺幣（下同）2,400 元，並責令檢驗。
二、異議意旨略以：本車所裝的是一般鹵素燈泡（原廠型），並
    非員警所指的HID 頭燈，其兩者有所不同，且員警並非機車
    修護從業人員，當時現場也無相關專業人士在場，在無具公
    信力的判斷下，該員警無法判定本車頭燈經變更，請求撤銷
    原處分，爰聲明異議云云。
三、按汽車車身、引擎、底盤、電系等重要設備變更或調換，或
    因交通事故遭受重大損壞修復後，不申請公路主管機關施行
    臨時檢驗而行駛者，處汽車所有人2400元以上9600元以下罰
    鍰，並責令其檢驗，道路交通管理處罰條例第18條第1 項定
    有明文；次按汽車車身式樣、輪胎隻數或尺寸、燃料種類、
    座位、噸位、引擎、車架、車身、頭燈等設備或使用性質、
    顏色、汽車所有人名稱、地址等如有變更，均應向公路監理
    機關辦理登記。前項變更登記，除汽車所有人名稱、地址等
    變更時，免予檢驗外，餘均須檢驗合格。第1 項汽車設備規
    格之變更應符合附件15之規定，道路交通安全規則第23條第
    1 、3 、4 項亦定有明文；又道路交通安全規則附件15已明
    示：「汽車設備規格變更規定」，其中『電系設備－頭燈（
    氣體放電式頭燈，即HID 頭燈）』，如有改裝，應經公路監
    理機關依氣體放電式頭燈檢驗標準檢驗合格，辦理變更登記
    。再以道路交通管理處罰條例第18條第1 項之規定，係以汽
    車車身、引擎、底盤、電系等重要設備變更或調換，或因交
    通事故遭受重大損壞修復後，不申請公路主管機關施行臨時
    檢驗而行駛者為處罰之法律構成要件，惟汽車違規取締重點
    ，以車身、引擎、底盤、電系等為主，並以員警可直接判斷
    、認定者為考量，否則即應會同公路監理人員取締或由公路
    監理單位於車輛檢驗時依職權自行舉發；又汽車電系項目之
    氣體放電式頭燈等可變更設備有否變更，判別須經公路監理
    機關檢驗，取締時應會同公路監理機關取締，不得單獨取締
    ，內政部警政署95年6 月28日警署交字第0950087262號函釋
    及執行取締汽車設備變更或損壞應注意事項可資參照，而此
    為行政機關內部之行政規則，自有拘束原機關及其下級機關
    之內部拘束力（行政程序法第161 條參照），雖不直接對外
    發生法律效果，但以行政自我拘束為基礎，形成行政規則之
    「間接對外效力」；基上，汽車電系項目之氣體放電式頭燈
    等可變更設備有否變更，判別須經公路監理機關檢驗，取締
    時應會同公路監理機關取締，不得單獨取締，合先敘明。
四、經查，本案查獲情形，業經證人即新北市政府警察局交通警
    察大隊汐止分隊警員楊典璋於本院中結證稱：當時伊執酒駕
    臨檢勤務，定點在新北市汐止區○○○路○ 段路中間攔檢。
    伊見異議人騎過來的時候車燈很亮，明顯影響對向車道的視
    線，所以攔停下來檢查是否為HID 燈，發現異議人的車燈的
    確是HID 燈沒錯，（問：攔停當時如何確認為HID 燈沒錯？
    ）因為之前有配合監理站攔檢過，當時監理人員有告知如何
    辨認HID 燈。因為通常我們1 個月才和監理站配合一次，但
    是關於這種違規的情形很普遍，而且已經影響對向車道的視
    線所以才會予以攔停並開單，（問：攔停後如何檢查異議人
    車燈？）攔停之後請異議人關燈檢查車燈樣式，燈關掉後就
    可以透過車燈玻璃看到裡面所裝設的車燈樣式等語（本院卷
    第19-20 頁），並有新北市政府警察局新北警交大字第C000
    00000 號舉發違反道路交通管理事件通知單影本1 紙及現場
    採證照片2 幀在卷可參，可知本件係因員警楊典璋察覺異議
    人機車頭燈光線異常明亮後，方指示異議人停車受檢，然證
    人楊典璋為本件舉發當時，並未會同公路監理機關人員檢驗
    ，僅憑目視判斷上開重型機車頭燈亮度及式樣，未對該燈泡
    本身與車體設備為相關之勘查採證，即以之作為認定本件違
    規事實之依據乙節，亦甚明確。
五、惟汽車電系項目之氣體放電式頭燈等可變更設備有否變更，
    判別須經公路監理機關檢驗，取締時應會同公路監理機關取
    締，不得單獨取締，業如前述，從而，本件舉發機關未具認
    定氣體放電式頭燈之專業審查權限，且未會同監理機關以聯
    合稽查方式並由該機關專業人員依其職責為專業認定，僅憑
    舉發員警個人感官認知，即遽認異議人係將車頭燈擅自改裝
    成氙氣頭燈，並謂此核屬重要設備變更，且未申請公路主管
    機關施行臨時檢驗而行駛即據以舉發等情，顯屬未能依標準
    程序確認後為之，其舉發程序本已存有重大瑕疵；況因HID
    頭燈與鹵素頭燈之設計不同，鹵素燈本身具有鎢絲，而HID
    頭燈則係以極高電壓方式造成電弧發光，並不具有鎢絲，此
    為本院職務上所知之事項，而本件舉發員警並未現場就系爭
    車輛頭燈內是否有鎢絲進行檢查，則是否得以直接目視判斷
    而認定異議人確有違規裝設HID 頭燈乙節更有疑義；復參以
    舉發員警並無習得此領域之專業知識與經驗，則異議人究否
    違規裝設HID 頭燈核非無疑，依現存證據既不足以使本院形
    成異議人有前揭違規事實之確信，則異議人違規事實要屬無
    法證明，自應為有利於異議人之認定。
六、綜上所述，異議人是否於前揭時、地，有「車頭燈變更HID
    燈」之違規行為，按卷附證據並無從認定，復查無其他積極
    證據足資認定異議人有上揭違規事實，原處分未予詳查，遽
    為裁罰，尚有未洽。本件異議為有理由，原處分應予撤銷，
    另為異議人不罰之諭知，以昭審慎。
據上論斷，應依道路交通事件處理辦法第19條前段，裁定如主文
。
中    華    民    國   100    年    12    月    16    日
                  刑事第十四庭法  官  俞秀美
上列正本證明與原本無異。
如不服本裁定，應於裁定送達後五日內敘明抗告理由，向本院提
出抗告狀。
                              書記官  謝怡貞
中    華    民    國   100    年    12    月    16    日